臺灣桃園地方法院民事判決　　　　　　　99年度訴字第1485號
原　　　告　郭黃金
　　　　　　郭美珠
上　1　 人
訴訟代理人　王偉成
被　　　告　趙曉農
訴訟代理人　張炳輝
上列當事人間請求拆屋還地事件，本院於民國100 年1 月20日言
詞辯論終結，判決如下：
    主  文
被告應將坐落桃園縣桃園市○路段一七一四地號土地上，如附圖
所示編號Ａ部分，面積零點零四平方公尺之陽台拆除，並將該部
分土地交還原告。
被告應給付原告郭黃金新台幣陸佰零伍元，及自民國九十九年十
月三日起至返還前開占用土地之日止，按月給付原告新台幣元
。
被告應給付原告郭美珠新台幣佰零元，及自民國九十九年十
月三日起至返還前開占用土地之日止，按月給付原告新台幣貳元
。
原告其餘之訴駁回。
訴訟費用由被告負擔千分之八，原告郭美珠負擔千分之三百三十
，餘由原告郭黃金負擔。
本判決第一項至第三項得假執行。
原告其餘假執行之聲請駁回。
  事實及理由
一、本件原告主張：
  (一)原告所有坐落於桃園縣桃園市○路段1714地號之土地（下稱
    系爭土地，原告郭黃金之應有部分為3 分之2 、原告郭美珠
    之應有部分為3 分之1 ），遭被告於30多年前無權占用，供
    建造被告所有之加強磚造三層樓房（門牌號碼：桃園縣桃園
    市○○路361 號，下稱系爭房屋）後方一樓RC造樓梯、二樓
    、三樓陽台之用。原告直至民國99年5月27日、99年8 月2日
    申請桃園縣桃園地政事務所複丈、再鑑界系爭土地，於99年
    8 月30日收受該所函送系爭土地測量成果圖後，方知上開情
    事，爰依民法第767 條物上返還請求權之規定，訴請被告拆
    除上述無權占用部分，並將該部分土地返還原告。
  (二)被告無權占有原告所有之系爭土地，致原告對之無法使用收
    益，被告顯係無法律上原因受有利益而致原告有損害，原告
    自得依民法第179 條之規定，對被告請求相當於租金之不當
    得利。被告自30多年無權占有系爭土地迄今，以15年計算其
    所得之不當得利應為新台幣（下同）531,585 元（計算式：
    系爭土地申報地價70,878元×10％×占用面積5 ㎡×15年＝
    531,585 元）。另被告應自99年9 月9 日起至交還土地止，
    按月給付原告2,953 元（計算式：系爭土地申報地價70,878
    元×10％×占用面積5 ㎡÷12月＝2,953 元，元以下四捨五
    入）之不當得利。
  (三)聲明：
  1.被告應將系爭土地上，如附圖所示編號A ，面積為0.04平方
    公尺，及編號B ，面積為2.96平方公尺之陽台及RC造樓梯拆
    除，並將該部分土地返還原告。
  2.被告應給付原告531,585 元，及自本件起訴狀繕本送達翌日
    起至清償日止，按年息百分之5 計算之利息，暨自99年9 月
    9 日起至返還第一項土地之日止，按月給付原告2,953元。
  3.上開2項，願供擔保，請准宣告假執行。
二、被告則抗辯：
  (一)系爭房屋係於57年間興建完成，完成時該屋西北側為1 既成
    巷道，被告於當時即利用該巷道進出，然因建商欲在系爭土
    地上建屋，乃向被告父親協議廢除上開巷道，以興建原告目
    前所有之房屋，並在系爭土地上加設1 樓梯，連接系爭房屋
    2 樓陽台作為替代出入口，供系爭房屋2 樓利用此樓梯通達
    後方防火巷出入。嗣因上開防火巷被該地上之建物所有權人
    封堵，無法通行，故上開樓梯即廢棄不用。因該樓梯係廢巷
    之交換條件，為上述建商自願興建，且於原告購屋前發生，
    因此，該樓梯之產權應屬原告所有，任由原告自行處置。
  (二)系爭房屋興建時，即已包含原告所述之陽台在內，受土地範
    圍限制，該陽台深度僅約60餘公分。而原告所有之房屋在興
    建前進行測量、放樣等工程，均未有發現地界不符之情形。
    可知該陽台並未越界占用系爭土地。
  (三)答辯聲明：駁回原告之訴。
三、本院之判斷：
  (一)原告主張其為系爭土地所有權人，其中郭黃金之應有部分為
    3 分之2 、郭美珠之應有部分為3 分之1 等情，業據提出與
    其所述相符之土地登記第2 類謄本1 件為證（參見本院卷第
    9 至10頁），被告對此亦不爭執，是原告此部分主張堪信為
    真實。
  (二)原告復主張被告無權占用如其聲明所示部分之土地等語，為
    被告所否認，並執前詞置辯。
  1.經查，本院依原告聲請於99年11月10日及99年12月8 日前往
    系爭土地履勘，並囑託桃園縣桃園地政事務所人員就系爭房
    屋後方之陽台及RC造樓梯是否有占用到系爭土地一事進行測
    量及製作土地複丈成果圖（即附圖），有勘驗筆錄2 件及附
    圖1 件在卷可稽（參見本院卷第28頁及第36頁）。依該附圖
    所示，可知編號A 部分，面積為0.04平方公尺之系爭房屋後
    方陽台已占用到原告所有之系爭土地，被告對此復無其他反
    證提出，是被告抗辯系爭房屋後方之陽台並未越界占用系爭
    土地云云，與事實不符，自難採信。
  2.原告另主張如附圖所示編號B 部分，面積為2.96平方公尺之
    RC造樓梯為被告所有，且屬無權占有系爭土地云云，被告則
    抗辯上開樓梯係為廢除既有巷道之交換條件，為原告所有之
    房屋建商自願興建，且於原告購屋前發生，因此，該樓梯之
    產權應屬原告所有，任由原告自行處置，另該樓梯早已廢棄
    不用等語。查依被告所述，充其量僅足以認定被告曾有使用
    該樓梯之權利，而未能逕予認定被告已取得該樓梯之所有權
    ，而原告對於該樓梯係由被告所興建或被告已取得該樓梯之
    所有權一事復未能舉證以實其說，是原告主張上開樓梯為被
    告所有，並無權占有系爭土地云云，尚乏所據，不足採信。
  3.綜上，原告主張被告無權占用如附圖所所示編號A 部分，面
    積為0.04平方公尺之土地等情，堪信屬實。
  (三)按土地所有人得依不當得利法則向無權占用其土地之人請求
    返還相當於租金之損害金，惟其數額，除以申報地價為基礎
    外，尚須斟酌基地之位置、工商業繁榮之程度及占用人利用
    土地之經濟價值及所受利益等項，並與鄰地租金相比較，以
    為決定，並非必達申報地價年息百分之10之最高額（最高法
    院88年度台上字第3331號及88年度台上字第1894號判決意旨
    參照）。查被告無權占用如附圖所所示編號A 部分，面積為
    0.04平方公尺之土地一事，業經本院認定無訛，已如前述。
    又被告未曾支付任何使用對價予原告，被告自受有相當於租
    金之利益，原告則因而受有相當於租金之損害，被告占用原
    告所有系爭土地，已符合不當得利之法律構成要件，原告自
    得依不當得利之法律關係，請求被告返還自99年9 月8 日起
    回溯15年間相當於租金之利益。次查，系爭房屋係供被告自
    行居住使用，被告在該陽台放置熱水器及其他雜物，系爭土
    地面臨桃園縣桃園市○○路，對面為台西水果行，旁邊有全
    聯社，亦鄰近台灣電力公司，距振興中學及桃園縣政府分別
    為2 分鐘及5 分鐘車程，系爭房屋週遭之生活機能便利，有
    原告提供之現場照片10張在卷可佐（參見本院卷第19至22頁
    ），復經本院會同兩造於99年11月10日履勘屬實，有勘驗筆
    錄1 件附卷可稽（參見本院卷第28頁），本院審酌被告使用
    土地之面積、現況等一切情事，認為原告因被告使用系爭土
    地所受之損害以土地申報總價額年息百分之6 計算為適當。
    又系爭土地中於86年、89年、93年、96年之申報地價均為每
    平方公尺25,304元，99年1 月之申報地價則為每平方公尺25
    ,093元，有系爭土地之土地登記第2 類謄本及本院公務電話
    紀錄各1 件在卷可憑（參見本院卷第9 頁及第44頁）。從而
    ，原告請求被告給付如附表所示相當於租金之不當得利，及
    自99年9 月9 日起至返還如主文第1 項所示被告占用之土地
    予原告之日止，按月計算之損害金（計算方式詳如附表），
    均屬有據。
  (四)綜上所述，原告請求1.被告應將系爭土地上，如附圖所示編
    號A 部分，面積0.04平方公尺之陽台拆除，並將該部分土地
    交還原告。2.被告應給付郭黃金605 元，及自99年10月3 日
    起至返還前開占用土地之日止，按月給付原告3 元。3.被告
    應給付郭美珠303 元，及自99年10月3 日起至返還前開占用
    土地之日止，按月給付原告新台幣2 元，為有理由，應予准
    許，逾此範圍所為之請求，為無理由，應予駁回。
四、原告陳明願供擔保請准宣告假執行及免為假執行，就原告勝
    訴部分，金額在500,000 元以下，應依職權宣告得假執行，
    並酌定相當擔保金額宣告得免為假執行；至原告敗訴部分，
    假執行之聲請已失依附，應予駁回。
五、本件事證已臻明確，兩造間其餘攻擊防禦方法，核與本判決
    結果不生任何影響，爰不一一予以論述，附此敘明。
六、據上論結，本件原告之訴為一部有理由，一部無理由，依民
    事訴訟法第79條、第85條第1 項但書、第389 條第1項第5款
    ，判決如主文。
中    華    民    國   100    年    1     月    28    日
                  民事第一庭    法  官  林哲賢
附表：（小數點以下均四捨五入）
1.被告占用附圖所示編號A 部分，面積0.04平方公尺之土地：
(1)84年9 月9 日至98年12月31日之不當得利為867 元【（0.04X2
  5,304X6%X14 ）+ （0.04 X25,304X6% ÷12X ｛3 ＋9/30｝=8
  67，元以下四捨五入】。
(2)99年1 月1 日至99年9 月8 日之不當得利為41元（0.04X25,09
  3X6%÷12X ｛8 ＋8/30｝=41 ，元以下四捨五入）。
(3)84年9 月9 日至99年9 月8 日之不當得利合計為908 元（867+
  41=908）。
(4)99年9 月9 日起平均每月所受之不當得利為5 元（0.04X25,09
  3X6%÷12=5，元以下四捨五入）。
(5)因系爭土地中郭黃金之應有部分為3 分之2 、郭美珠之應有部
  分為3 分之1 ，是以郭黃金得向被告請求15年之不當得利為60
  5 元，並自99年9 月9 日起，按月得請求被告給付3 元，郭美
  珠得向被告請求15年之不當得利為303 元，並自99年9 月9 日
  起，按月得請求被告給付2元。
以上正本證明與原本無異
如對本判決上訴，須於判決送達後 20 日內向本院提出上訴狀。
如委任律師提起上訴者，應一併繳納上訴審裁判費。
中    華    民    國   100    年    1     月    28    日
                                書記官  陳佳彬